【裁判字號】    89,台上,2839
【裁判日期】    891215
【裁判案由】    租佃爭議
【裁判全文】
最高法院民事判決                              八十九年度台上字第二八三九號
    上  訴  人  甲○○
                丙○○
                乙○○
    被 上訴 人  丁○○
右當事人間租佃爭議事件，上訴人對於中華民國八十八年九月三十日臺灣高等法院台
南分院第二審判決（八十八年度重上字第四○號），提起上訴，本院判決如左：
    主  文
上訴駁回。
第三審訴訟費用由上訴人負擔。
    理  由
本件上訴人主張：坐落嘉義縣中埔鄉○○段司公小段一一二之一、一一二之二、一
一二之六、一一二之七、一一二之八、一一二之九、一一二之一一、一一二之一二、
一一二之一三、一一二之一七、一一二之一八、一一二之一九號等十二筆土地（下稱
系爭土地）為伊共有，出租與被上訴人耕作，詎被上訴人擅自在其中一一二之一、一
一二之六號、一一二之一一號土地（下稱一一二之一號等三筆土地）如原判決附圖（
下稱附圖）所示Ａ部分面積○‧○○○四公頃、Ｂ部分面積○‧○○○三公頃、Ｃ部
分面積○‧○○四八公頃搭蓋土地公廟、水泥通道，顯係不自任耕作，依耕地三七五
減租條例第十六條第二項規定，兩造間耕地租約無效等情，本於物上請求權，求為命
被上訴人將上開土地公廟、水泥通道拆除或剷除，並將系爭十二筆土地交還予伊之判
決。
被上訴人則以：系爭土地上原即有「地基主」及「土地公廟」，因村裡人不平安，村
民請示神明，經指示須將「土地公廟」加高，面積約略較前大，惟該廟僅占角落一隅
，不影響耕地之充分利用，伊於土地上種植鳳梨，並無不自任耕作之情形等語，資為
抗辯。
原審以：上訴人主張系爭土地係上訴人共有，出租與被上訴人耕作，被上訴人於其中
一一二之一號等三筆土地上，經嘉義縣中埔鄉和美村村民捐款而擅自搭蓋「土地公廟
」及水泥通道，系爭土地其餘部分，則仍由被上訴人種植鳳梨等情，業據提出土地登
記簿謄本、照片、私有耕地租約為證，且為上訴人所不爭執，復經第一審法院勘驗現
場屬實，有勘驗筆錄及複丈成果圖可稽，自堪信為真實。而系爭土地上原有之「土地
公廟」占地約一坪（高度約一尺左右），原設在系爭土地東北角之道路邊，年代已久
，被上訴人同意村民新蓋之土地公廟係在系爭土地之北方，占用一一二之六號土地面
積○‧○○○四公頃、一一二之一一號土地面積○‧○○○三公頃、一一二之一號土
地面積○‧○○四八公頃，高度約十餘尺，並舖有水泥路面，以上有上訴人提出之現
場照片在卷足按，足見「土地公廟」應係遷移擴建，並非原地改建。按耕地之承租人
應自任耕作，並不得將耕地全部或一部轉租他人，否則原訂租約應屬無效，耕地三七
五減租條例第十六條第一項第二項定有明文。所謂「承租人應自任耕作」，係指承租
人應以承租之土地供自己從事耕作之用而言。查新建之「土地公廟」固係遷移擴建，
惟新「土地公廟」仍在系爭一一二之一號等三筆土地上，而該土地上原即有「地基主
」及「土地公廟」各一，堪認兩造於成立耕地租賃關係時，本含有容許系爭土地上原
「地基主」及「土地公廟」存在之意思；且該新「土地公廟」仍位在系爭耕地之一隅
，而系爭土地面積共○‧二九三九公頃，新建「土地公廟」（含水泥地基）面積○‧
○○五五公頃，占被上訴人承租之耕地面積甚微，不影響系爭土地之充分利用，被上
訴人所為尚與不自任耕作之情形有間。上訴人主張被上訴人係不自任耕作，兩造耕地
租約應屬無效云云，洵不足採，被上訴人占有系爭土地，自非無權占有。從而上訴人
本於物上請求權，請求被上訴人將上開土地公廟、水泥通道拆除或剷除，並將系爭土
地交還，為無理由，不應准許等詞，為其心證之所由得，因而維持第一審所為上訴人
敗訴之判決，駁回其上訴，經核於法並無違誤。
按耕地三七五減租條例第十六條第一項所謂承租人應自任耕作，係指承租人應以承租
之土地供自己從事耕作之用而言。查被上訴人承租之耕地上固建有如附圖所示之土地
公廟及水泥通道等，惟系爭一一二之一號等三筆土地上，原即有「地基主」及「土地
公廟」各一，兩造於成立耕地租賃關係時，本含有容許系爭土地上存有「地基主」及
「土地公廟」之意思；而新建之「土地公廟」面積雖有增加，惟仍位在系爭耕地之一
隅，且占地甚微，不影響系爭土地之充分利用，被上訴人除在原有土地公廟所在土地
種植鳳梨外，並在現有土地公廟以外之其餘土地植有鳳梨等情，為原審認定之事實，
由系爭土地使用之情形整體觀察，被上訴人係利用系爭土地供自己耕作之用，此與將
承租之耕地全部或一部轉租或借與他人搭蓋房屋而未自任耕作之情形有別，原審認被
上訴人所為非屬不自任耕作，無耕地三七五減租條例第十六條第一項規定之適用，尚
無不當，自不違背法令。又系爭土地之整體使用情形，與本院四十八年台上字第一三
六二號、五十六年台上字第一五二○號、六十三年台上字第五九九號、六十四年台上
字第五七一號、七十年台上字第四六三七號判例所示者不同，難謂原判決與上開判例
意旨相違背。另上訴論旨雖稱被上訴人於土地上種植鳳梨係晚至民國八十八年間，被
上訴人為掩飾長久廢耕之事實而匆忙為之。且自八十六年八月起至八十七年五月間止
，系爭土地上除大興土木蓋廟外，並有大片土地供堆置施工所需之雜物而荒廢，並未
耕作，以上有卷存照片可證，原審未依該照片認定事實或闡明調查，其認被上訴人於
其他土地種植鳳梨，有判決不依證據之違法云云。惟上訴人於事實審並未如是主張，
原審自無從審酌。且僅依上訴人於原審提出之照片觀之，亦無從得該心證，上訴人上
開主張，尚非可取。此外，上訴論旨仍執陳詞，並以原審取捨證據、認定事實及適用
法律之職權行使，指摘原判決不當，聲明廢棄，不能認為有理由。
據上論結，本件上訴為無理由。依民事訴訟法第四百八十一條、第四百四十九條第一
項、第七十八條，判決如主文。
中      華      民      國    八十九    年     十二     月     十五     日
                              最高法院民事第七庭
                                  審判長法官  吳  正  一
                                        法官  謝  正  勝
                                        法官  劉  福  來
                                        法官  高  孟  焄
                                        法官  徐  璧  湖
      右正本證明與原本無異
                                              書  記  官
中      華      民      國     九十     年      一      月      三      日


司法院資訊處製作；財團法人民間司法改革基金會備份。
